---
title: "expByR.suppl"
author: "Nakazato T."
date: "2020/6/23"
output: html_document
---

# Rで遺伝子発現解析（参考資料）
expByR.Rmdでは、Rで遺伝子発現解析を行うさわりを紹介している。そこでは、あらかじめ用意したタブ区切りファイルについて解析を行っている（シロイヌナズナの分化した葉での発現と未分化のプロトプラストの実験がそれぞれ2実験）。これの元データはNCBIのGEOから取得しているが、その取得と加工について説明する。

## Rで（現場レベルで）遺伝子発現データを扱う際の環境設定
- Rで遺伝子発現解析を行うには、専用のライブラリをインストールします。ライブラリは、本来なら自分で数十行、数百行のコマンドを入力しなければならないのをあらかじめ誰かが数行程度で実行できるようにまとめてくれたものです。遺伝子発現データ解析用のライブラリはBioConductorと言います。もともとマイクロアレイデータ解析用のものでしたが、最近はNGS（次世代シーケンサー用）のライブラリもあります（というかえてして流用もできるのです）
```{r}
if (!requireNamespace("BiocManager", quietly = TRUE))
    install.packages("BiocManager")
BiocManager::install("GEOquery")
library("GEOquery")
```
  - 以前はsourceコマンドで```source("http://www.bioconductor.org/biocLite.R") ```でインストールしていましたが、2019年現在、BiocManagerを使うように変わりました。


## GEOからの遺伝子発現データの取得
- GEO (Gene Expression Omnibus) は、NCBIが集めている遺伝子発現のデータベース
  - もともとはマイクロアレイのデータベースだったがNGS（次世代シーケンサー）が出てきてRNA-Seqのデータもここに入ることになり、今は遺伝子発現データのデータベースとなっている。
  - てなわけで今はNGSデータの方がはやりなのだが、NGSデータの解析自体で1回の講義になってしまうレベルだし、コマンドラインや計算機リソースを駆使するような計算なので、今回はある程度そのあたりを計算済ということでマイクロアレイのデータを例とする。
- あらためまして、GEOのサイトにアクセスするのだが、今回は混乱を避けるために測定データセットを検索するサイトを示しておく。 https://www.ncbi.nlm.nih.gov/gds/
- 生物種名や生命現象を検索ボックスに入れて、どのようなデータがあるか楽しんでみましょう
  - 詳細まで見るといくつかのパターンがあることがわかります
    - 正常と疾患/変異株/薬剤処理など状態を2群間で比較するデータ
    - ある状態下でのさまざまな臓器など多サンプル間で比較するデータ
    - 薬剤処理後の時間経過ごと、発生ステージなどなどの時系列データ
- 今回は、GSE15515 ：Transcriptome Profiles of Differentiated arabidopsis Leaf Cells and Dedifferentiating Protoplasts of Ler and kyp mutant （シロイヌナズナ Ler および kyp 変異体における分化した葉細胞と脱分化したプロトプラストでのトランスクリプトーム [全遺伝子発現] プロファイル）を用いることとします。 
https://www.ncbi.nlm.nih.gov/geo/query/acc.cgi?acc=GSE15515
- Samples の項目を見ると、どういうサンプル（試料・材料）を使って実験をしたかが書いてあります
  - 上の比較データか、時系列データか意識して、どれがセットか考えるといいでしょう
  - 場合によっては同じようなデータを何回もとっているものがあります。
    - 同じサンプルを何回か測定：technical replicate。複数やることで実験操作を相殺する
    - 別個体で何回か測定：biological replicate。複数やることで個体差を相殺する
- その下のところに実際の遺伝子発現データがダウンロードできる形で置いてある
  - SOFT formatted family file(s)
  - Series Matrix File(s)

- これらのファイルは単純な表にはなっていない（データの前に実験情報が書かれている）のだが、Rだとマイクロアレイ用のパッケージをインストールすることでデータを読み込んで加工することができる。
```{r}
gse_in <- getGEO("GSE15515")
```

- データ部分だけを取り出して別途保存しておく。

```{r}
platforms <- sapply(gse_in, annotation)
for(i in 1:length(platforms)){
  file_data <- paste("GSE15515_", platforms[i], ".txt", sep = "")
  write.exprs(gse_in[[i]], file=file_data)
}
```

- [参考] 今はファイルに保存してしまったが、Rオブジェクトにするには以下のようにしておく
```{r}
data_geo <- exprs(gse_in[[i]])
```
  - これを見ると列ラベルがサンプルID（GSM388810など）になってしまっているが、登録者が書いたサンプル情報を得るには以下のようにする。
```{r}
gse_labels <- pData(phenoData(gse_in[[i]]))
titles <- gse_labels[1]
titles
```

- GEOに登録されているのは対数変換されたデータ。expByRでは、対数変換をする練習のためにわざと実測値に戻してある。
- 今回はこのデータをもとに講義用に加工したデータ([GSE15515.for_lecture.txt](../data/GSE15515.for_lecture.txt))を使って説明する。（のでダウンロードしておく）
  - Github から落とす場合は、リンクをたどったのち、ダウンロードボタンを右クリックしてリンク先を保存（もしくはそれに類するもの）を選んで保存する。

